【裁判字號】    99,竹簡,284
【裁判日期】    991224
【裁判案由】    分配表異議之訴
【裁判全文】
臺灣新竹地方法院民事簡易判決         99年度竹簡字第284號
原      告  安泰商業銀行股份有限公司
法定代理人  丁予康
訴訟代理人  張峰豪
            李元凱
被      告  蔡明治
            劉子維
上列當事人間分配表異議之訴事件，本院於民國99年12月7 日辯
論終結，判決如下：
    主  文
原告之訴駁回。
訴訟費用由原告負擔。
    事實及理由
甲、程序方面
一、按債權人或債務人對於分配表所載各債權人之債權或分配金
    額有不同意者，應於分配期日1 日前，向執行法院提出書狀
    ，聲明異議；倘執行法院未依為異議之債權人所述更正分配
    表，而到場之債務人及有利害關係之他債權人為反對之陳述
    或不同意更正分配表者，即屬異議未終結，為異議之債權人
    或債務人，得向執行法院對為反對陳述之債權人或債務人提
    起分配表異議之訴。聲明異議人未於分配期日起10日內向執
    行法院為前二項起訴之證明者，視為撤回其異議之聲明，強
    制執行法第39條第1 項、第40條第1 項、第41條第1 項、第
    3 項、第4 項分別定有明文。查原告係於本院98年司執字第
    6319號強制執行事件中之民國99年2 月23日具狀，對於本院
    執行處於99年2 月1 日製作，並指定99年3 月9 日為分配期
    日之分配表聲明異議，但為被告蔡明治表示反對，原告因而
    提起本件分配表異議之訴，揆諸前揭規定，核無不合，先予
    敘明。
二、次按確認法律關係成立或不成立之訴，如有即受確認判決之
    法律上利益，縱其所求確認者為他人間之法律關係，亦非不
    得提起（最高法院32年上字第3165號判決參照）。查被告蔡
    明治為被告劉子維所有坐落新竹市○○段177 －18地號土地
    所有權應有部分1/10及其上同段1557建號，門牌號碼新竹市
    ○區○○路378 巷10號建物所有權全部（以下簡稱系爭房地
    ）之第2 、3 順位之抵押權人，依法有優先受償權利，其分
    配次序優先於原告，自影響原告之普通債權分配次序及金額
    ，堪認原告就被告間對於系爭房地所設定第2 、3 順位抵押
    權存在與否，有受確認判決之法律上利益，因此，原告就被
    告蔡明治與系爭房地所有權人即被告劉子維間抵押權是否存
    在提起本件確認訴訟，揆之前開說明，應認於法亦無不合，
    應併予准許。
三、再按訴狀送達後，原告不得將原訴變更或追加，但擴張或減
    縮應受判決事項之聲明者，不在此限，民事訴訟法第255 條
    第1 項第3 款定有明文。查本件原告起訴時，其訴之聲明第
    1 項原係請求：確認被告劉子維於95年10月25日以新竹市地
    政事務所95年318290號、96年3 月14日以新竹市地政事務所
    96年060060號就系爭房地為被告蔡明治分別設定新台幣（下
    同）500,000 元、200,000 元抵押權所擔保之債權不存在，
    嗣於訴訟中進行中更正訴之聲明第1 項為請求：確認被告劉
    子維於95年10月25 日 以新竹市地政事務所95年318290號、
    96年3 月14日以新竹市地政事務所96年060060號就系爭房地
    為被告蔡明治分別設定500,000 元、200,000 元抵押權所擔
    保之本金債權350,000 元、200,000 元不存在，應認係減縮
    應受判決事項之聲明，揆諸前開規定，核無不合，應予准許
    。
乙、實體方面
一、原告主張：被告劉子維於93年10月7 日向原告借款910,000
    元，詎被告劉子維自96年5 月7 日起即未依約繳款，尚積欠
    原告借款本金552,074 元及自遲延日起之利息迄未清償，惟
    被告劉子維竟於95年10月25日以新竹市地政事務所95年3182
    90號、96年3 月14日以新竹市地政事務所96年060060號，就
    其所有系爭房地為被告蔡明治分別設定500,000 元、200,00
    0 元抵押權，嗣經原告於96年9 月間向本院聲請假扣押被告
    劉子維所有之系爭房地，經併案強制執行拍定後，原告始悉
    被告蔡明治業以其為系爭房地之第2 、3 順位之抵押權人身
    分參與分配，嗣經本院民事執行處製作分配表，被告蔡明治
    共可獲償331,902 元（即執行費2,634 元、抵押債權329,26
    8 元），導致原告之債權未能獲償分文，因被告二人間並無
    任何債權、債務關係存在，則前開抵押權應係被告二人通謀
    虛偽而設定，爰提起本件訴訟，並聲明：(一)確認被告劉子維
    於95年10月25日以新竹市地政事務所95年318290號、96年3
    月14日以新竹市地政事務所96年060060號就系爭房地為被告
    蔡明治分別設定500,000 元、200,000 元抵押權所擔保之本
    金債權350,000 、200,000 元不存在。(二)被告蔡明治於本院
    98年度司執字第6319號強制執行事件之債權應更正為0 元。
二、被告方面：
（一）被告劉子維以：
      其對於確有向原告借款，且尚未清償完畢等情並不爭執，
      惟其之前確實因家中需用款項，而陸續向被告蔡明治借款
      共550,000 元，借款事宜都是由其母即訴外人張錦麗與被
      告蔡明治洽談，其與母親張錦麗並有共同簽立借據交付被
      告蔡明治收執，復由其提供所有名下之系爭房地為被告蔡
      明治設定第2 、3 順位之抵押權以為前開借款之擔保，前
      開向被告蔡明治所借之550,000 元迄仍未償還，則原告提
      起本件訴訟並無理由等語置辯，並聲明：原告之訴駁回。
（二）被告蔡明治則以：
      伊與被告劉子維間確實有550,000 元之借款債務存在，並
      經被告劉子維與其母張錦麗共同簽立借據交給伊收執，復
      由被告劉子維提供系爭房地為伊設定第2 、3 順位之抵押
      權以為前開借款之擔保，因被告間之債權、債務關係確實
      存在，且被告劉子維迄仍未清償前開債務，而其等間系爭
      抵押權之設定亦屬真正，則原告提起本件訴訟並無理由等
      語資為抗辯，並聲明：原告之訴駁回。
三、得心證之理由：
    原告主張被告間並無債權、債務關係存在，系爭抵押權係被
    告通謀虛偽而設定云云，已為被告所否認，並以前開情詞置
    辯，則本件所應審究之爭點，乃為被告間就系爭房地所設定
    第2 、3 順位抵押權所擔保之350,000 元、200,000 元之本
    金債權是否存在？茲論述如下：
（一）按金錢借貸契約，固屬要物契約，應由貸與人就交付金錢
      之事實負舉證之責，但若貸與人提出之借用證內，經載明
      借款額，當日親收足訖無訛者，要應解為貸與人就要物性
      之具備，已盡舉證責任（最高法院69年臺上字第3546號判
      例參照）。又當事人對於自己主張之事實已盡證明之責後
      ，他造當事人對其主張，如抗辯其不實並提出反對之主張
      者，則他造當事人對其反對之主張，亦應負證明之責，此
      為舉證責任分擔之原則（最高法院18年上字第2855號判例
      參照）。再者，第三人主張表意人與相對人通謀而為虛偽
      意思表示者，該第三人應負舉證之責（最高法院27年上字
      第2622號判例、48年臺上字第29號判例參照）。由是足見
      ，倘金錢借貸之貸與人業已提出借款契約或借用證，載明
      借貸之金額，業由借用人收迄無訛者，即應認貸與人就金
      錢借貸契約借款之交付業已盡其舉證之責任，此時倘第三
      人主張金錢借貸並未成立，或欠缺交付款項之生效要件，
      即與主張表意人與相對人通謀而為虛偽意思表示無異，自
      應由主張無效、不成立之第三人對此通謀、虛偽、不成立
      、無效之事實，負舉證之責任。
（二）經查，被告蔡明治就其與被告劉子維間確有550,000 元之
      借款債務存在乙節，業據其提出與所述相符由被告劉子維
      所親簽面額各為250,000 元、100,000 元、200,000 元之
      借據共3 紙附於本院98年度司執聲字第1855號卷內，而前
      開3 紙借據內均已明確記載被告劉子維向被告蔡明治借貸
      前開款項，並均已收訖借款之字語，而此亦為被告劉子維
      所自承，再據證人即被告劉子維之母張錦麗到庭證述：被
      告蔡明治係伊父親的好友，那時伊與三個孩子同住，被告
      劉子維才剛退伍，最小的孩子還在唸書，家中的開銷比較
      大，實在週轉不來，所以向被告蔡明治借款，系爭房地係
      伊所購買，登記在被告劉子維名下，伊有告知被告劉子維
      要向被告蔡明治借款之事，被告劉子維同意擔任借款人，
      亦同意提供系爭房地為被告蔡明治設定抵押權以為擔保，
      借款事宜都是伊在洽談，先向被告蔡明治借350,000 元，
      設定500,000 元之抵押權，之後又向被告蔡明治借200,00
      0 元，設定200,000 之抵押權，前開共550,000 元借款迄
      今均仍未清償等語詳實（見本院卷第48頁反面、第49 頁
      ），準此，足見被告間就系爭房地所設定第2 、3 順位抵
      押權所擔保之350,000 元、200,000 元本金債權確屬存在
      等情，堪可認定，是被告前開所辯應認非虛，衡諸上揭說
      明，可認被告蔡明治（按即系爭借款貸與人）業就前開合
      計共550,000 元借款之基本原因事實，盡其舉證之責任。
      至原告僅空言泛指被告間並無任何債權、債務關係，其等
      間之抵押權係通謀虛偽而設定云云，並未能提出任何證據
      方法以實其說，則其前開主張自難認足採。
（三）次按抵押權人就抵押物之賣得價金，有優先於他債權人而
      受清償之權，此在民法第860 條雖無優先字樣，而依民法
      第874 條及第877 條但書之規定，甚為明顯（最高法院22
      年上字第252 號判例參照）。查被告蔡明治為系爭房地之
      第2 、3 順位之抵押權人，此有土地建築改良物抵押權設
      定契約、他項權利證明書正本等件附於本院98年度司執聲
      字第1855號參與分配卷可稽，並經本院向新竹市地政事務
      所函調系爭抵押權之設定資料，亦有新竹市地政事務所函
      覆土地登記申請書、土地建築改良物抵押權設定契約書、
      土地登記簿謄本等件在卷為憑，自堪信實在。又本件原告
      主張被告蔡明治就系爭房地所設定之第2 、3 順位抵押權
      均不存在，並無理由之情，已如前述，則原告另主張被告
      蔡明治就本院98年度司執字第6319號強制執行事件分配表
      之債權應更正為0 元，亦無足採。
（四）綜據上述，原告主張被告間並無任何債權、債務關係存在
      ，其等就系爭房地第2 、3 順位之抵押權係通謀虛偽而設
      定云云，並不足採。從而，原告訴請被告劉子維於95年10
      月25日以新竹市地政事務所95年318290號、96年3 月14日
      以新竹市地政事務所96年060060號就系爭房地為被告蔡明
      治分別設定500,000 元、200,000 元抵押權所擔保之本金
      債權350,000 、200,000 元不存在，及請求被告蔡明治於
      本院98年度司執字第6319號強制執行事件之債權應更正為
      0 元，均無理由，應予駁回。
四、本件事證已臻明確，兩造其餘攻擊或防禦方法及所提證據，
    均與本院心證之形成，不生影響，爰不一一再加以論述，併
    此敘明。
五、據上論結，本件原告之訴為無理由，依民事訴訟法第436 條
    第2 項、第78條，判決如主文。
中    華    民    國    99    年    12    月    24    日
                  新竹簡易庭    法  官  高敏俐
以上正本係照原本作成。
如對本判決上訴，須於判決送達後20日內向本院提出上訴狀。
中    華    民    國    99    年    12    月    24    日
                                書記官  黎秀娟

司法院資訊處製作；財團法人民間司法改革基金會備份。
